【裁判字號】    92,上易,255
【裁判日期】    920909
【裁判案由】    損害賠償
【裁判全文】
臺灣高等法院臺中分院民事判決  九十二年度上易字第二五五號
      上  訴  人  甲○○
      被  上訴人  丙○○
      複  代理人  乙○○
右當事人間請求損害賠償事件，上訴人對於中華民國九十二年五月六日臺灣彰化地方
法院九十二年度訴字第二二號第一審判決提起上訴，本院判決如左：
    主    文
上訴駁回。
第二審訴訟費用由上訴人負擔。
    事實及理由
一、被上訴人起訴主張：坐落彰化市○○段九八九之一號土地及其上大埔段六一八六
    號建物（下稱系爭不動產），係屬被上訴人所有，於民國九十一年八月間委由生
    產力房屋仲介事業股份有限公司民族加盟店，即欣利房屋仲介有限公司（下稱欣
    利公司）銷售，嗣經上訴人於九十一年九月六日簽立要約書，願以新台幣（下同
    ）一千二百八十萬元買受，同日被上訴人即承諾出賣，兩造間之意思表示已經合
    致，依要約第三條「立要約人應於賣方承諾日起三日內簽訂買賣契約書」，詎上
    訴人竟遲不與被上訴人簽署正式買賣契約，且經被上訴人連續二次催告上訴人依
    約完成簽正式買賣契約書仍置若罔聞，被上訴人爰以支付命令聲請狀送達上訴人
    之同時，解除兩造間之原有合意買賣系爭不動產之約定。依要約書第五條約定：
    「如買賣雙方承諾成交，任何一方無法履行本約義務時，應支付總價百分之五做
    為違約賠償金」，被上訴人自得請求上訴人賠償六十四萬元。爰聲明求為判決上
    訴人應如數給付並加給自支付命令送達之翌日起按年息百分之五計算加給利息。
二、上訴人經合法通知，無正當理由，未於言詞辯論期日到場，爰依被上訴人之聲請
    ，由其一造辯論而為判決。惟據其以前到場及原審之陳述係以：系爭不動產於上
    訴人簽立要約書時已遭查封，被上訴人及欣利公司竟刻意隱瞞此情，以致上訴人
    簽立此一要約書，是被上訴人有惡意詐騙所為，上訴人即得執此錯誤或受詐騙之
    情，撤銷此前之意思表示，上訴人於發現系爭不動產遭查封後，即於九十一年九
    月十三日發函表示撤回要約之意，從而上訴人已撤回要約，兩造之合約已失其效
    力，被上訴人主張上訴人應給付違約金，自有未洽。又上訴人向欣利公司委託仲
    介時，該公司之經紀人員未提供不動產說明書向上訴人詳為解說，更隱藏系爭不
    動產業遭訴外人台中商業銀行股份有限公司彰化分公司假扣押之事實，又未給予
    房屋現況說明書及三天審閱期，違反不動產經紀業管理條例第二十三條及第二十
    四條規定，故該要約違反法律之強制規定，亦屬無效。縱認為上訴人不得撤回要
    約，契約仍然有效，然欣利公司及仲介人員王釧如、陳俊杰系居於出賣人之使用
    人，上開未詳實說明不動產之產權狀況，且刻意隱瞞系爭房地已然遭假扣押之事
    實，即有未盡其應履行之義務，應負債務不履行同一責任，依民法第二百五十六
    條之規定，解除兩造間之買賣契約，契約既經上訴人解除，已經消滅，上訴人之
    違約責任即無所附麗。且本件買賣之系爭不動產，業經法院執行假扣押，已陷於
    給付不能之狀態，被上訴人既有民法第二百二十六條之可歸責於己之事由，致給
    付不能，上訴人爰以答辯狀繕本之送達，作為解除兩造買賣契約之意思表示。再
    依民法第二百五十六條規定，本件買賣契約無法履行，係因可歸責於被上訴人之
    事由所致，被上訴人依法即未享有解除權，故其解除權之行使，於法顯屬無據，
    依民法第一百四十八條第二項，本件買賣之不動產既遭法院假扣押，其無法請求
    法院撤銷查封，係可歸責於被上訴人之事由致給付不能，被上訴人竟認上訴人違
    約，須付損害賠償責任，顯乏誠信且無理由等語置辯。
三、查被上訴人主張系爭不動產為被上訴人所有，其於九十一年八月間委由欣利公司
    銷售，嗣系爭不動產買賣業經欣利公司一千二百八十萬元仲介出售予上訴人，上
    訴人並於九十一年九月六日簽立要約書，被上訴人於同日承諾，而成立買賣契約
    ，依要約書第三條約定，上訴人應於賣方承諾日起三日內簽訂買賣契約書，惟上
    訴人並未如期簽訂買賣契約書之事實，業據被上訴人提出土地登記謄本、建物登
    記謄本、要約書各一件為證，且為上訴人所不爭執，應堪認為真實。
四、按不動產經紀業管理條例第二十三條、第二十四條雖規定「經紀人員在執行業務
    過程中，應以不動產說明書向與委託人交易之相對人解說。前項說明書於提供解
    說前，應經委託人簽章。」、「雙方當事人簽訂租賃或買賣契約書時，經紀人應
    將不動產說明書交付與委託人交易之相對人，並由相對人在不動產說明書上簽章
    。前項不動產說明書視為租賃或買賣契約書之一部分。」，然經紀人員違反該條
    例第二十三條規定時，僅生主管機關得依同條例第三十一條規定為申誡之行政處
    分與否，及經紀業及經紀人員是否應依該條例第二十六條負賠償責任之問題，尚
    不能認本件買賣契約為無效，上訴人所辯契約有違反上開規定而無效，尚無可採
    。
五、上訴人雖辯稱其已於九十一年九月十三日發函表示撤回要約云云，然兩造於九十
    一年九月六日對於本件買賣之價金及標的物之意思表示既已一致，契約即屬成立
    ，上訴人已無從撤回要約，是上訴人辯稱其已於九十一年九月十三日撤回要約云
    云，自不可採。
六、上訴人另抗辯系爭不動產於上訴人簽立要約書時已經訴外人台中商業銀行股份有
    限公司台中分公司假扣押查封之事實為被上訴人所不爭執，固堪信為真實。惟上
    訴人辯稱欣利公司承辦人員未告知系爭不動產已被假扣押，其係因被詐欺或錯誤
    而購買系爭不動產乙節，為被上訴人所否認。經查，證人王釧如於本院具結證稱
    ：「本件仲介我是跟買方甲○○小姐接洽，要約書是我訂的，他說要投資，我有
    跟他說因為查封才會一坪二十萬元，如果沒有被查封一坪大概三十五到四十萬元
    。當時我去他家跟他拿要約書回來，因為他是舊客戶，之前有另外一件的要約書
    沒有拿回來，我去就跟他提這件事，我跟他講之前，我就已經去看過查封的資料
    土地謄本，他就說有興趣，就先去看房子，看完就回到我們公司，我在現場以及
    回到公司都有拿謄本給他看，也請經理對他詳細的說明，他說我相信你們給你們
    全權處理。」等語。核與證人吳宏哲於本院具結證稱：「我在簽要約之前有告訴
    她房子現在被查封一坪最少要二十萬元已經很低，因為我在之前有先查清楚該房
    子被台中商銀假扣押，另外，該房子在七銀有設定抵押，其中台中商銀是欠了三
    、四十萬元的利息只要利息繳清台中商銀就會撤銷查封，而七信所欠抵押借錢本
    金、本息約八百七十萬元，再加上增值稅約壹佰萬元，總共約壹仟萬元就能解決
    所有問題，系爭土地總價賣壹仟二百八十萬元就可以解決問題。」等語相符。雖
    上訴人亦舉證人即其夫施添利證稱伊亦一起去看房子，仲介公司人員並沒有告訴
    伊房屋被查封之事。按施添利既為上訴人之夫，未經具結，所為證言自有偏頗上
    訴人之虞，所為證言難以採信。而王釧如、吳宏哲二人均經具結，如虛偽陳述，
    需負偽證之刑責，其等證人自較客觀，堪予採信。由王釧如、吳宏哲上開證言可
    證欣利公司之承辦人王釧如、吳宏哲於上訴人簽立要約書時，已然將系爭房地遭
    假扣押之情事告知上訴人，上訴人因認該房屋之賣價遠低於市價，始為簽立要約
    書，自無被詐欺或意思表示錯誤之可言，其上開抗辯核不可採。
七、按當事人得約定債務人於債務不履行時，應支付違約金。違約金，除當事人另有
    訂定外，視為因不履行而生損害之賠償總額。其約定如債務人不於適當時期或不
    依適當方法履行債務時，即須支付違約金者，債權人除得請求履行債務外，違約
    金視為因不於適當時期或不依適當方法履行債務所生損害之賠償總額。民法第二
    百五十條定有明文。查被上訴人主張上訴人於九十一年九月六日簽立要約書購買
    系爭不動產，其中第三條、第五條約定「立要約書人應於賣方承諾之日起三日內
    簽訂買賣契約書」、「如買賣雙方承諾成交，任何一方無法履行本約義務時，應
    支付總價款百分之五做為違約賠償金」，惟上訴人經被上訴人催告，並未與被上
    訴人簽訂買賣契約之事實，業據其提出要約書一件、催告函二件為證，且為上訴
    人所不爭執，雖其辯稱系爭不動產於其簽立要約書時已經假扣押查封，屬給付不
    能云云，然被上訴人既非不得以清償其對該債權人之債務等方法使之撤銷假扣押
    及撤銷查封，系爭不動產僅在查封階段，被上訴人對上訴人所負之移轉所有權義
    務，尚不得謂為絕對的給付不能，且上訴人於簽訂買賣契約後，亦得依民法第三
    百六十八條第一項規定拒絕給付價金，於被上訴人確有給付不能情形，並得解除
    契約，其因此即拒絕簽訂買賣契約，尚屬無據。是本件上訴人既未依上開要約書
    第三條之約定簽訂買賣契約書，顯已違反簽約之義務，則被上訴人依上開要約書
    第五條約定請求上訴人給付委託售價百分之五之違約金六十四萬元，及自支付命
    令狀繕本送達翌日即九十一年十月九日起至清償日止，按年息百分之五計算之法
    定遲延利息，為有理由，應予准許。原審判命上訴人如數給付，於法並無不合。
    上訴意旨指摘原判決不當，求予廢棄改判，為無理由，應予駁回其上訴。
據上論結，本件上訴為無理由，爰判決如主文。
中      華      民      國    九十二    年      九      月      九      日
~B1民事第三庭審判長法  官  陳照德
~B2                法  官  曾謀貴
~B3                法  官  蔡王金全
右為正本係照原本作成。
不得上訴。
~B                書記官  阮正枝
中      華      民      國    九十二    年      九      月      十      日
                                                                        Ｂ


司法院資訊處製作；財團法人民間司法改革基金會備份。
